臺灣高等法院高雄分院民事判決　　　　　　94年度上字第93號
上　訴　人　甲○○
　　　　　　辛○○○
　　　　　　壬○○
　　　　　　癸○○
　　　　　　子○○
　　　　　　乙○○○
　　　　　　丙○○
　　　　　　戊○○
　　　　　　丁○○
上列九人共同
訴訟代理人　張榮作律師
被上訴　人　己○○　　住高雄市○○區○○街71號
　　　　　　庚○○　　住高雄縣路竹鄉○○路147號
上列二人共同
訴訟代理人　史乃文律師
　　　　　　張競文律師
上列當事人間請求所有權移轉登記等事件，上訴人對於民國94年
4 月29日臺灣高雄地方法院94年度訴字第71號第一審判決提起上
訴，本院於94年9 月27日言詞辯論終結，判決如下：
    主  文
原判決除駁回關於請求被上訴人庚○○將高雄縣路竹鄉○○段第
八０號土地之拆屋及移轉登記並交付部分外均廢棄。
被上訴人己○○應將坐落高雄縣路竹鄉○○段第七七號土地所有
權全部移轉登記予甲○○。
被上訴人己○○應將坐落高雄縣路竹鄉○○段第七八號土地所有
權全部移轉登記予辛○○○、壬○○、癸○○及子○○公同共有
。
被上訴人己○○應將高雄縣路竹鄉○○段第七九號及同段第七九
之一號土地所有權全部移轉登記予乙○○○、丙○○、丁○○及
戊○○公同共有。
被上訴人庚○○應將坐落高雄縣路竹鄉○○段第七九之二號土地
所有權全部移轉登記予乙○○○、丙○○、丁○○及戊○○公同
共有。
第一、二審訴訟費用由被上訴人己○○負擔十分之九，餘由被上
訴人庚○○負擔。
    事實及理由
一、上訴人起訴主張：上訴人甲○○與上訴人辛○○○、壬○○
    、癸○○及子○○（下稱辛○○○等人）之被繼承人黃土成
    （於民國86年11月18日死亡），於66年8 月9 日共同以新台
    幣（下同）70萬元，向被上訴人己○○購買其與他人共有，
    坐落高雄縣路竹鄉路○段第503-1 號土地內可供建造二間房
    屋之特定位置土地；上訴人乙○○○、丙○○、丁○○及戊
    ○○（下稱乙○○○等人）之被繼承人吳武雄（於71年12月
    2 日死亡），則於66年11月5 日，以39萬元向被上訴人庚○
    ○購買其與他人共有同上筆土地內可供建造一間房屋之特定
    位置土地。除給付部分款項外，並均約定於出賣人辦理分割
    及移轉登記完畢時始給付尾款，惟已於66年8 月及67年1 月
    間先行給付全部價金完畢。嗣系爭土地於91年5 月間經最高
    法院判決分割確定，而被上訴人於93年12月間辦理分割登記
    後，就甲○○所購買登記為高雄縣路竹鄉○○段第77號，黃
    土成所購買登記為同段第78號，吳武雄所購買登記為同段第
    79-2號部分，均拒不為移轉登記，且吳武雄購買經分割為同
    段第79及79-1號土地部分，因並非分割予庚○○，就不足部
    分自應由庚○○所取得之同段第80號土地中，再分割出面積
    26.67 平方公尺之土地為移轉登記而補足，庚○○並應將該
    部分之土地物拆除及交付等語。爰依買賣及繼承之法律關係
    ，聲明求為命己○○將坐落高雄縣路竹鄉○○段第77號土地
    所有權全部移轉登記予甲○○；洪市○○○○○段第78號土
    地所有權全部移轉登記予辛○○○、壬○○、癸○○及子○
    ○等公同共有；庚○○將坐落同段第79-2號土地所有權全部
    移轉登記予乙○○○、丙○○、丁○○及戊○○等公同共有
    ；及將同段第80號土地內，面積26.67 平方公尺土地上之地
    上物拆除，並將土地交付及將所有權移轉登記予乙○○○、
    丙○○、丁○○及戊○○等公同共有之判決。
二、被上訴人則以：伊等雖對買賣及收受全部價金之事實不為爭
    執，但本件請求權自66年及67年間起算，已逾15年時效而消
    滅；縱認被上訴人得為請求，因土地價格於此期間已遽漲數
    倍，且伊等於分割時亦支出高額之補償費與其他共有人，爰
    依情事變更原則，請求增加給付，並為同時履行抗辯等語，
    資為抗辯。
三、原審經審理結果，以請求權時效業已消滅為由，駁回上訴人
    之請求，上訴人提起上訴，並於本院審理時，變更事實上之
    陳述為主張吳武雄當時係向庚○○及己○○購買土地，而所
    購買部分經分割後現登記為文南段第79、79-1號（登記為己
    ○○名義）及79-2號（現登記為庚○○名義），爰聲明：(一)
    原判決廢棄。(二)被上訴人己○○應將坐落高雄縣路竹鄉○○
    段第77號土地所有權全部移轉登記予甲○○。(三)被上訴人己
    ○○應將坐落同段第78號土地所有權全部移轉登記予辛○○
    ○、壬○○、癸○○及子○○公同共有。(四)被上訴人庚○○
    應將坐落同段第79-2號土地所有權全部移轉登記予乙○○○
    、丙○○、丁○○及戊○○公同共有；被上訴人洪市○○○
    ○段第79號及同段第79-1號土地所有權全部移轉登記予乙○
    ○○、丙○○、丁○○及戊○○公同共有。(五)第一、二審訴
    訟費用由被上訴人負擔。被上訴人則對上訴人所主張變更之
    事實不爭執，並同意訴之變更，而於本院聲明：(一)上訴駁回
    。(二)第二審訴訟費用由上訴人負擔。
四、兩造爭執及不爭執之事項：
  (一)不爭執部分：
  1.甲○○及黃土成於66年8 月9 日，共同以70萬元向己○○購
    買坐落高雄縣路竹鄉路○段第503-1 號之土地內特定位置之
    土地，並已於66年8 月間付清全部價金。各該買受部分因原
    為己○○與他人共有，而經最高法院於91年5 月7 日判決分
    割確定後，於93年12月23日辦理分割登記。其中甲○○所購
    買部分現登記為高雄縣路竹鄉○○段第77號，黃土成所購買
    則登記為同段第78號，有買賣合約書、土地登記謄本、本院
    88年度上更(一)字第94號及最高法院91年度台上字第663 號民
    事裁判在卷可稽（見原審卷第10、11、17～19、32～54頁，
    本院卷第132 、133 頁）。
  2.吳武雄於66年11月5 日，以39萬元向庚○○、洪市○○○○
    ○路竹段第503-1 號土地內特定位置之土地，並已於67年1
    月間付清全部價金。該買受部分因原為庚○○、己○○與他
    人共有，同經上開判決分割確定及辦理分割登記，現登記為
    文南段第79、79-1及79-2號土地，其中第79及79-1號土地部
    分，登記為己○○名義，第79-2號則登記為庚○○名義，面
    積合計為42.3平方公尺，亦有買賣合約書、土地登記謄本及
    上開裁判在卷可稽（見原審卷第12、20、21、32～54頁，本
    院卷第134 ～136 頁）。
  3.辛○○○、壬○○、癸○○及子○○為黃土成（於86年11月
    18日死亡）之繼承人；乙○○○、丙○○、丁○○及戊○○
    則為吳武雄（於71年12月2 日死亡）之繼承人，有戶籍謄本
    及繼承系統表在卷可稽（見原審卷第22～31頁）。
  (二)爭執部分：
  1.上訴人之請求權是否已逾時效而消滅，即請求權應自何時起
    算。
  2.被上訴人請求依情事變更原則為增加給付，是否可採。
五、上訴人之請求權是否已逾時效而消滅，即請求權應自何時起
    算。
  (一)本件甲○○、黃土成與己○○所簽訂之買賣契約，其中第2
    條約定買賣總價金為70萬元及定金10萬元，第3 條則約定於
    66年8 月14日給付25萬元，同年8 月17日給付30萬元，及於
    甲方（即己○○）辦理土地分割及土地移轉登記過戶手續完
    畢時，應給付尾款5 萬元。另吳武雄與庚○○（出賣人應包
    括己○○）所簽訂之買賣契約，其中第2 條約定買賣總價金
    為39萬元及定金35萬元，第3 條則約定於甲方（指庚○○及
    己○○）辦理土地分割及土地移轉登記過戶手續完畢時，應
    給付尾款4 萬元，有兩造所不爭執之買賣合約書在卷可稽。
    又甲○○、黃土成及吳武雄已分別於66年8 月間及67年1 月
    間，先行付清全部買賣價金，亦為被上訴人所不爭執。
  (二)上開買賣之標的，為與他人共有之土地內之特定位置，除載
    明於買賣契約之附件外，亦為被上訴人所不爭執（見本院卷
    第52頁），而買賣契約既約定買受人之尾款於出賣人辦理土
    地分割及移轉登記完畢時，始為給付，參酌本件為特定位置
    土地買賣之性質，自隱含有被上訴人應先為分割再為辦理移
    轉登記之意思合致，否則即失其買賣之目的。又共有物之分
    割，無論協議分割或裁判分割，均為共有人專屬之權利，他
    人不得亦無從代為履行，則被上訴人自有先行辦理分割之義
    務，且因分割後被上訴人能否取得買賣契約所約定之特定位
    置土地，並不確定，故上訴人之移轉登記請求權（或債務不
    履行之損害賠償請求權），在未為分割並確定被上訴人能否
    取得該特定位置前，並無從據以行使，則依民法第128 條前
    段時效消滅自請求權可行使起算之規定，上訴人就本件買賣
    之請求權，參酌民法第759 條規定，應自判決分割確定由被
    上訴人取得系爭土地之時起算，較為正當。而該共有物分割
    事件，經本院88年度上更(一)字第94號判決由被上訴人取得系
    爭土地後，係於91年5 月7 日經最高法院以91年度台上字第
    663 號裁定駁回上訴而確定，有各該裁判在卷可憑，則上訴
    人於94年1 月7 日提起本件訴訟時，並未逾民法第125 條所
    規定之15年時效，應可認定。
  (三)至被上訴人雖抗辯所謂請求權可行使時，乃指權利人得行使
    請求權之狀態而言，至於義務人實際能否為給付，則非所問
    ，而系爭土地在分割前固尚不能移轉登記，但此僅為實際能
    否履行該義務之問題，上訴人之移轉登記請求權並無不得行
    使之情形，故請求權時效應自價金付清之日起算等語。惟查
    ，被上訴人就本件買賣標的之移轉登記請求權，係以分割後
    被上訴人確實取得該特定位置之產權為前提要件，則所謂權
    利人得行使請求權之狀態，當係指上訴人得為此請求移轉登
    記之時而言，在未能行使此項請求權之前，要難謂時效已開
    始進行，故在未分割確定前，上訴人之請求權既尚不得行使
    ，時效自無從進行。而義務人實際能否給付，則係指在請求
    權得行使之前提下，義務人是否有給付不能、拒絕給付或不
    完全給付之情事，並不影響時效之進行，並非謂在請求權尚
    不得行使時即得加以考量，並據以反推不影響時效之進行，
    就本件而言，在未經分割確定前，上訴人之移轉登記請求權
    既尚無從行使，自無所謂實際能否給付不影響時效進行之問
    題，被上訴人此部分抗辯，並不足採。
  (四)依上所述，本件上訴人之移轉登記請求權，應自判決分割確
    定之91年5 月7 日起算，至94年1 月7 日提起本件訴訟時，
    其請求權時效並未消滅，上訴人主張時效並未消滅，堪予採
    信，被上訴人所為時效消滅之抗辯，不足採信。
六、被上訴人請求依情事變更原則為增加給付，是否可採部分。
  (一)按契約成立後，情事變更，非當時所得預料，而依其原有效
    果顯失公平者，當事人得聲請法院增、減其給付或變更其他
    原有之效果，固為民法第227 條之1 第1 項所明定，且修正
    前民事訴訟法第397 條亦定有相同之意旨。然此項條文之基
    本精神及立法意旨，係在於訂約後之客觀情事有所變更，而
    此客觀情事之變更，並非於訂約當時所得預料，為避免依原
    約為履行時，對一方當事人造成損失，而使他方當事人受有
    利益，藉由法院之職權行使為公平合理之調整，故如該客觀
    情事之變更為當事人訂約時所得預料，或依約履行之結果，
    並無使兩造間損害及利益間顯失其衡平時，自無該條項之適
    用，而此項客觀情事之變更，依最高法院66年台上字第2975
    號判例意旨所闡述，並非全以物價變動為根據，尚應依客觀
    之公平標準，及雙方當事人因情事變更所受損失及所得利益
    等實際情形為審酌。
  (二)經查，本件兩造原係就特定位置之土地為買賣，買賣價金亦
    係經由兩造為合意，並無任何詐欺或脅迫或錯誤等意思不自
    由情事，上訴人等復已先行將全部價金給付完畢，則在對價
    關係之平衡上，上訴人已先為完全之給付，反係被上訴人並
    未為履行其義務，且被上訴人在當時既已取得完全之受償，
    其就系爭土地之對價已取得完全之使用收益權能，並得藉以
    換取其相當之經濟價值，自無任何再受有損害之可能，此與
    尚未完全履行，就未履行部分可能因而客觀情事之變更而受
    有損害之情形，並不相同（就本件而言，如尾款尚未給付，
    則上訴人請求移轉登記時，該尾款之金額即有情事變更原則
    之適用），則被上訴人之履行移轉登記，本即係履行其依約
    原應履行之義務，並無受有任何損害，甚為明確。而上訴人
    就其請求移轉登記，本即係依約得行使之權利，其受領移轉
    登記，亦係單純反應其原先已給付全部價金之對價，並無因
    而取得任何新增之利益，則兩造間所受損害及所得利益，並
    無因而顯失平衡而有調整之必要，故在當事人之一方已完全
    履約之情形下，未履約之一方應不得再主張有情事變更原則
    之適用，始符合法律價值判斷之準則。
  (三)又本件買賣係在66年間訂立，其中甲○○所買受之77號土地
    價金為35萬元，黃土成買受之78號土地亦為35萬元，吳武雄
    買受之79、79-1及79-2號土地為39萬元，而以66年間之物價
    ，對照本件本院於89年間為裁判分割時，各該土地於計算補
    償差額時之價值為77號土地部分1,383,880 元，78號土地部
    分1,238,880 元，79、79-1及79-2號土地部分合計為1,226,
    700 元觀之（見原審卷第49、50頁，被上訴人亦以此金額為
    其主張應增加給付之計算依據），其增加之倍數約為3 ～4
    倍，則以20餘年間之物價變動觀之，尚屬合理。況被上訴人
    於66年當時，即已受領全部價金完畢，而得為使用收益，上
    訴人之給付義務業已完全履行，若謂上訴人於請求移轉登記
    時應再增加給付，豈非未能依約履行者，得於嗣後主張未能
    履約之利益，而使完全履約者反受有應再給付之損害，且若
    此時應再考量物價之變動，則豈非謂就被上訴人當時所受領
    之全部價金因投資等而另有所得或有所虧損時，其所得利益
    或所受虧損是否亦應一併加以考量，此顯非情事變更原則適
    用之本意。甚且，上訴人依約應負擔原由被上訴人應負擔之
    土地增值稅，亦因被上訴人之延緩分割而有所增加，致受有
    不利益，益見在上訴人已完全履約之情形下，被上訴人抗辯
    得再審酌情事變更原則，並不足採。
　(四)再者，本件為特定位置土地之賣，買賣契約並已訂明應辦理
　　分割事宜，此為被上訴人所知悉，而上訴人於買賣後，亦曾
　  多次促請被上訴人為分割，並配合提出代書費用及向其他共
    有人為請託，僅因其他共有人不同意，被上訴人即未再積極
    辦理（見本院卷第79頁），致嗣後為裁判分割時，因地價變
    動而增加補償金額，則補償金額之增加，顯係在訂約當時負
    有分割義務之被上訴人所可預料，被上訴人抗辯其因支出高
    額之補償費而得，亦請求增加給付，亦與情事變更原則之要
    件，並不相符。
  (五)至被上訴人雖引用最高法院41年台上字第1406號判例，主張
    可適用情事變更原則，然該判例意旨係針對34年間公布現已
    失效之「復員後辦理民事訴訟補充條例」第12條所為，且依
    其意旨中敘及「互負對待給付之一方遲延，而由他方終止契
    約時，對於他方固應賠償因契約不履行所生之損害，然他方
    之對待給付，亦應依情事變更之法則，公平裁量增、減數額
    ，以扣算一方實際所受之損害」等語觀之，情事變更原則應
    在於仍有對待給付未為履行時始有適用，與本件事實係一方
    已完全給付之情形不同，本院尚難援引適用，併予說明。
  (六)依上所述，本件與情事變更原則之要件並不相符，上訴人主
    張並無該原則之適用，應可採信，被上訴人抗辯因其嗣後分
    割時支出高額補償費，而得依該原則請求增加給付，並不足
    採。
七、按繼承人自繼承開始時，除本法另有規定外，承受被繼承人
    財產上之一切權利、義務；繼承人有數人時，在分割遺產前
    ，各繼承人對於遺產全部為公同共有，民法第1148條前段、
    第1151條分別定有明文。本件上訴人辛○○○、壬○○、癸
    ○○及子○○為黃土成之繼承人；乙○○○、丙○○、丁○
    ○及戊○○則為吳武雄之繼承人，有戶籍謄本及繼承系統表
    在卷可稽（見原審卷第22～31頁），並為被上訴人所不爭執
    ，則其等本於繼承及買賣之法律關係，請求移轉系爭土地為
    公同共有，亦屬有據。另第77、78及79-2[ 號土地上雖有保
    全處分之登記（見本院卷132 、133 、136 頁），但其債權
    人分別為本件上訴人甲○○、辛○○○、乙○○○所請求移
    轉登記之標的，依土地登記規則第141 條規定，仍得辦理移
    轉登記，並無給付不能之問題，併予說明。
八、綜上所述，本件上訴人主張其請求權時效並未消滅，且無情
    事變更原則之適用，應屬可採，被上訴人抗辯時效消滅及得
    適用情事變更原則，並不足採。從而，上訴人本於買賣及繼
    承之法律關係，請求被上訴人己○○應將坐落高雄縣路竹鄉
    ○○段第77號土地所有權全部移轉登記予甲○○；將坐落同
    段第78號土地所有權全部移轉登記予辛○○○、壬○○、癸
    ○○及子○○公同共有；將同段第79號及同段第79-1號土地
    所有權全部移轉登記予乙○○○、丙○○、丁○○及戊○○
    公同共有，及被上訴人庚○○應將坐落同段第79 -2 號土地
    所有權全部移轉登記予乙○○○、丙○○、丁○○及戊○○
    公同共有，均有理由，應予准許。原審就上開應准許部分，
    除命洪市○○○○段第79號及同段第79-1號土地移轉登記部
    分外，為上訴人敗訴之判決，尚有未洽。上訴意旨指摘原判
    決不當，求予廢棄改判，為有理由。爰由本院予以廢棄改判
    ，如主文第二、三、四、五項所示。另就命洪市○○○○段
    第79號及同段第79-1號土地移轉登記部分，為上訴人於上訴
    後所為訴之變更，原審駁回變更前之請求（即請求庚○○應
    將第80號土地內，面積26.67 平方公尺土地上之地上物拆除
    ，並將土地交付及將所有權移轉登記予乙○○○、丙○○、
    丁○○及戊○○等公同共有部分），既因上訴人訴之變更而
    消滅，依最高法院71年台上字第4014號判例意旨，本院即無
    庸再為裁判，故不另為廢棄之諭知，併予說明。
九、據上論結：本件上訴為有理由，依民事訴訟法第450 條、第
    78條、第85條第1 項但書，判決如主文。
中　　華　　民　　國　　94　　年　　10　　月　　11　　日
                        民事第一庭
                            審判長法官  黃金石
                            法      官  林健彥
                            法      官  林紀元
以上正本證明與原本無異。
如對本判決上訴，須於判決送達後20日內向本院提出上訴狀，其
未表明上訴理由者，應於上訴後20日內向本院提出上訴理由書（
均須按他造當事人之人數附繕本）。上訴時應提出委任律師或具
有律師資格之人之委任狀，並依附註條文規定辦理。
中　　華　　民　　國　　94　　年　　10　　月　　11　　日
                            書  記  官  楊茱宜
附註：
民事訴訟法第466 條之1 ：對於第二審判決上訴，上訴人應委任
律師為訴訟代理人，但上訴人或其法定代理人具有律師資格者，
不在此限。
上訴人之配偶、三親等內之血親、二親等內之姻親，或上訴人為
法人、中央或地方機關時，其所屬專任人員具有律師資格並經法
院認適當者，亦得為第三審訴訟代理人。
第1 項但書及第2 項情形，應於提起上訴或委任時釋明之。
